# Revisão de Estatística

---

```{r setup, include=FALSE}
knitr::opts_chunk$set(echo = TRUE)
```

## Revisão de estatística e probabilidade

A média de um conjunto de valores é dada pela soma dos valores, dividdo pelo número de observações. Matematicamente:
$media = \sum_{i=1}^n{x_i}/n$ para observações $\{ x_1, x_2, x_3, ..., x_n \}$

Em geral, as observações são uma amostra, e falamos de média amostral, $\overline x$. Ou seja:

$\overline x = \sum_{i=1}^n{x_i}/n$

Exercício 1. Vamos calcular, no R, a média das seguintes amostras:

a) $\{1,2,3,4,5,6,7,8,9,10\}$

b) $\{5,5,5,5,5,5,5\}$

c) $\{1,3,5,7,9,11\}$

d) $\{-5,-4,-3,-2,-1,1,2,3,4,5\}$

Código no R

```{r }
x <- c(1,2,3,4,5,6,7,8,9,10)
(media_x <- sum(x)/length(x))

x <- c(5,5,5,5,5,5,5)
(media_x <-  sum(x)/length(x))

x <- c(1,3,5,7,9,11)
(media_x <-  sum(x)/length(x))

x <- c(-5,-4,-3,-2,-1,1,2,3,4,5)
(media_x <-  sum(x)/length(x))

# ou podemos simplemsnte usar mean(x)
mean(x)
```

## Variância

## Variável Aleatória

## Esperança matemática
A esperança de uma variável aleatória discreta $X$, cuja probabilidade de massa de $x \in X$ é dada por $p(x)$, é definida por: $\sum(x*p(x))$

A esperança de uma v.a. contínua X, cuja densidade é $f(x)$, é definida por: $\int f(x)*x\,dx$.

Similarmente, a espereança de uma função $h(X)$ é dada por  $\int f(x)*h(x)\,dx$ e analogamente para o caso discreto.

A variância de uma variável aleatória $X$ é dada por:

Definição 1. $Var(X) = \mathbb{E}[(X - \mathbb{E}[X])^2]$.

A Covariância de duas v.a. $X$ e $Y$ é definida como:
$Cov(X,Y) = \mathbb{E}[(X -  \mathbb{E}[X])*(Y -  \mathbb{E}[Y])]$.

Notem que $Cov(X,Y) = Var(X)$.

A covariância é positiva quando ambos X e Y tendem a ter valores acima (ou abaixo) de sua média simultaneamente, enquanto ela é negativa quando uma v.a. tende a ter valores acima da sua média e a outra abaixo.

# Algebra com Esperança, Variância e Covariância
Sejam $a$ e $b$ constantes.

1.  Linearidade da Esperença
$\mathbb{E}[aX + bY] =\mathbb{E}[aX] + \mathbb{E}[by] =  a*\mathbb{E}[X] + b*\mathbb{E}[Y]$

Exercício: verifique, com exemplos, que isso é verdade.

2. Identidade da variância
 $Var(X) = \mathbb{E}[(X - \mathbb{E}[X])^2] = \mathbb{E}[X^2] - \mathbb{E}^2[X]$
 A prova será demonstrada mais adiante.

3. Identidade da Covariância

$Voc(X,Y) = \mathbb{E}[X*Y] - \mathbb{E}[X]*\mathbb{E}[Y] =  \mathbb{E}[(X -  \mathbb{E}[X])*(Y -  \mathbb{E}[Y])]$
Exercício para o leitor. Prove que isso é verdade.

4, Covariância é simétrica

$Cov(X,Y) = Cov(Y,X)$

5. Variância não é linear
 $Var(a*X + b) = a^2*Var(x)$

 6. Covariância não é linear

 $Cov(a*X + b,Y) = a*Cov(Y,X)$
# Prova da identidade da variância
Vamos mostrar que $\mathbb{E}[(X - \mathbb{E}[X])^2] = \mathbb{E}[X^2] - \mathbb{E}^2[X]$

1. Começamos expandido o quadrado da esperança:
$Var(X) = \mathbb{E}[(X - \mathbb{E}[X])^2] = \mathbb{E}[(X - \mathbb{E}[X]) * (X - \mathbb{E}[X])]$.

2. Aplicando a regra do quadrado, temos:
$\mathbb{E}[(X - \mathbb{E}[X]) * (X - \mathbb{E}[X])] = \mathbb{E}[(X^2 - 2* \mathbb{E}[X]*X + \mathbb{E}[X]^2)]$

3. Pela propriedade da experança, sabemos que, sejam $A$ e $B$ duas v.a. independentes, então $\mathbb{E}[A + B] = \mathbb{E}[A] + \mathbb{E}[B]$. Então:

$Var(X) = \mathbb{E}[X^2] - \mathbb{E}[2*\mathbb{E}[X]*X] + \mathbb{E}[\mathbb{E}[X]^2]]$

4. Outra propriedade da esperança é que, seja $a$ uma constante e $X$ uma v.a., então $\mathbb{E}[a*X] = a*\mathbb{E}[X]$.


$Var(X) = \mathbb{E}[X^2] - 2*\mathbb{E}[\mathbb{E}[X]*X] + \mathbb{E}[\mathbb{E}[X]^2]]$

5. Nós sabemos que $\mathbb{E}[X]$ é uma constante (é uma média da v.a.). E a média de uma constante é a própria constante. Portanto, $\mathbb{E}[\mathbb{E}[X]] = \mathbb{E}[X]$. E usaremos também que $\mathbb{E}[a*X] = a*\mathbb{E}[X]$ e, por fim, o fato de que uma constante ao quadrado é em si uma constante.

$Var(X) = \mathbb{E}[X^2] - 2*\mathbb{E}[X] * \mathbb{E}[\mathbb{E}[X]] + \mathbb{E}[X]^2]$

$Var(X) = \mathbb{E}[X^2] - 2*\mathbb{E}[X] * \mathbb{E}[X] + \mathbb{E}[X]^2]$

$Var(X) = \mathbb{E}[X^2] - 2*\mathbb{E}[X]^2 + \mathbb{E}[X]^2]$

$Var(X) = \mathbb{E}[X^2] - \mathbb{E}[X]^2$

Como Queriamos Demonstrar (CQD).



