---
editor_options: 
  markdown: 
    wrap: 72
---

# - CEF

```{r package loads 02, echo=FALSE, message=FALSE}
library(ggplot2)
library(knitr)
library(tidyverse)
```

Em geral, iremos simplificar a notação usando variáveis com uma letra.
Assim, a variável dependente, salário (ou log do salário), será dado por
$Y$, como constuma ser feito. Já os preditores, como gênero ou raça, por
$X_1, X_2$ etc. O subscrito indica que é uma variável diferente. Assim,
a esperança condicional pode ser reescrita para muitas variáveis
preditoras como:

```math
\mathbb{E}[Y| X_1 = x_1, X_2 = x_2, ..., X_k=x_k] = m(x_1, x_2, ..., x_k)
```

A essa esperança damos o nome de *Função de Esperança Condicional*
(Conditional Expectation Function, em inglês). Usaremos a sigla em
inglês, *CEF*, para nos referirmos à Função de Esperança Condicional. A
CEF é uma função porque seu valor varia a depender dos valores
particulares que $X_1, X_2, ..., X_k$ assumem. Nós vimos que a raça pode
ser, por exemplo, branca, preta etc. E a esperança condicional muda para
cada valor das variáveis. O que é típico de uma função. Por fim, usamos
a letra $m$ do lado direito da equação porque estamos falamos da média
de $Y$ quando a CEF assume valores \$x_1, x_2, ..., x_k). Por fim, às
vezes é útil pensar na CEF como uma função das variáveis aleatórias
$X_1, X_2, ..., X_k$, de modo que escrevemos simplesmente:

$$
\mathbb{E}[Y| X_1, X_2, ..., X_k]
$$

Se tivermos apenas um único preditor, $X$, então a CEF é dada por: 

$$
\mathbb{E}[Y| X] = m(X)
$$

## Erro da CEF

Quando estamos fazendo previsões sobre $Y$ a partir da CEF, cometemos um
erro. Esse erro (para o caso de uma variável) é definido por: 

$$
e = Y - m(X)
$$

Se rearranjarmos, isso nos leva à seguinte equação: 
$$
Y = m(X) + e
$$
Notem que o erro $e$ depende de $X$ e $Y$ e, portanto, é também uma
variável aleatória. E uma propriedade (não um pressuspoto) da CEF é que
o erro $e$ tem esperança condiconal a $X$ igual a zero.

## Simulando para entender a CEF

Vamos fazer simulações no R para entender o erro da CEF. Suponha que
$Y = X^2 + U$, em que $U \sim norm(0,1)$ e $X \sim norm(0,1)$.



```{r package loads cap6, echo=FALSE, message=FALSE}
library(ggplot2)
library(knitr)
library(tidyverse)
```

```{r sim cef, echo=TRUE, message=FALSE}
set.seed(234)
n <- 1000
x <- rnorm(n)
u <- rnorm(n)
y <- x^2 + u

m1 <- mean(y)

m2 <- median(y)
erro1 <- y - m1
erro2 <- y - m2

print(sum(erro1^2))
print(sum(erro2^2))
```

Vejam que:

$$
\mathbb{E}[e] = \mathbb{E}[Y - m(X)]
$$

e 

$$
\mathbb{E}[e|X] = \mathbb{E}[Y - m(X)|X]
$$
Pela propriedade de lineraridade da esperança, temos então:

$$
\mathbb{E}[e|X] = \mathbb{E}[Y|X] -  \mathbb{E}[m(X)|X]
$$
Do que segue:
$$
\mathbb{E}[e|X] = m(X) -  \mathbb{E}[m(X)|X]
$$

Existe um teorema, que não irei demonstrar, chamando de teorema do
condicionamento que diz que em situações como $\mathbb{E}[m(X)|X]$, isso
é igual e $m(X)$. O que torna nossa equação igual a zero. E existe um
outro teorema, chamdo de lei das esperanças iteradas (Law of Iterated
Expectations) que diz que a esperança da esperança condicional é a
esperança não-condicional. Ou seja, $\mathbb{E}[\mathbb{E}[Y\|X]] = \mathbb{E}[Y]$. Utilizando esse fato, temos que a esperança
não-condicional do erro também é zero.

$$
\mathbb{E}[e] = \mathbb{E}[\mathbb{E}[e|X]] = \mathbb{E}[0] = 0
$$

Por fim, uma última propriedade que não iremos demonstrar é que o erro
da CEF é não-correlacionado com qualquer função de $X$. Formalmente isso
é formulado como $\mathbb{E}[h(x)*e] = 0$. Em particular, se $h(x)=x$,
então $\mathbb{E}[x*e] = 0$. Dizemos que o erro é independente na média
de x, e isso implica que o erro não é correlacionado com x. Não iremos
provar isso aqui, ms vamos dar uma intuição com um exemplo.

Primeiramente, lembre-se da identidade da covariância:

$$
Cov(X,Y) = \mathbb{E}[X*Y] - \mathbb{E}[X]*\mathbb{E}[Y] =  \mathbb{E}[(X -  \mathbb{E}[X])*(Y -  \mathbb{E}[Y])]
$$.

Provar que $Cov(X,Y) = 0$ (e portanto quea correlação é zero) pode ser
feita provando que $\mathbb{E}[X*Y] = \mathbb{E}[X]*\mathbb{E}[Y]$.

Esta prova envolve a Lei das Esperanças Iteradas e fica como exercício
para o leitor. Por hora, vamos dar um exemplo simples.

Nós vimos que o log do salário (por hora) médio não condicional
$\mathbb{E}[log(salário)]$ é 2.15. A tabela abaixo quebra esse valor por
gênero, juntamente com a frequência relativa de categoria:

```{r table-wage-gender, results='asis', message=FALSE, warning=F, cache=TRUE }
      
      
table2 <- df %>%
  mutate(total_n = sum(V1028),
         log_renda = log(renda)) %>%
  group_by(genero) %>%
  summarise(salario = round(weighted.mean(salario, w=V1028),2), freq=sum(V1028)/total_n)
     
table2 %>%
  head(10) %>%
  kable()
      
```

Vejam que:

$$
\mathbb{E}[log(salário)] = \mathbb{E}[log(salário)|homem]*p(homem) + \mathbb{E}[log(salário)|mulher]*p(mulher)
$$

$$
x*p(x) + y*p(y)  = x1*y1 = 2.15
$$

Como vimos, é sempre verdade que (para o caso de $X$ assumir dois valores), que:

$$
\mathbb{E}[\mathbb{E}[Y|X]] = \mathbb{E}[Y|X=x_{1}]*p(X_1) + \mathbb{E}[Y|X =x_2]*p(x_2)
$$

Então, voltando ao nosso caso do erro, temos o seguinte (novamente para
o caso particular de X assumindo dois valores).

```math
\mathbb{E}[e]*\mathbb{E}[X] = \mathbb{E}[e*\mathbb{E}[X]] = \mathbb{E}[e*\mathbb{E}[e|X]] = \mathbb{E}[X*Y|X=x_{1}]*p(X_1) + \mathbb{E}[X*Y|X =x_2]*p(x_2)
```

## O que falta

        Falta o seguinte
      

## Modelo só com intercepto

      O modelo só com intercepto é...
      

## Variância da Regressão

      A variância não condicional do erro da CEF é dada por:
        

$$
\sigma^2 = var[e] =  \mathbb{E}[(e - \mathbb{E}[e])^2] = \mathbb{E}[e^2]
$$

A variância da regressão mede a porção da variância que não é "explicada" pela esperança condicional.
      

## Chuva na Jamaica

      Uma propriedade da variância da regressão é que adicionar preditores não piora a variância e quase sempre melhora (reduz). Por isso que uma professor meu dizia: se você mediu chuva n Jamaica, pode colocar essa variável como preditora da regressão que isso irá reduzir a variância não explicada.
      

## Melhor preditor

      Blabla.
      
